【裁判字號】    95,台非,131
【裁判日期】    950628
【裁判案由】    過失傷害
【裁判全文】
最高法院刑事判決              九十五年度台非字第一三一號
    上訴人  最高法院檢察署檢察總長
    被  告  甲○○
                    號
上列上訴人因被告過失傷害案件，對於台灣高等法院台中分院中
華民國九十四年十月二十六日第二審確定判決（九十四年度交上
易字第一０三四號，起訴案號：台灣彰化地方法院檢察署九十三
年度偵續字第八一號），認為違法，提起非常上訴，本院判決如
下：
    主  文
上訴駁回。
    理  由
非常上訴理由稱：「按審理事實之法院，對於被告有利及不利之
情形，應一律注意；又法院為發見真實，得依職權調查證據。但
於公平正義之維護或對被告之利益有重大關係事項，法院應依職
權調查之，刑事訴訟法第二條、第一百六十三條第二項分別定有
明文。又依法應於審判期日調查之證據，未予調查，致適用法令
違誤，而顯然於判決有影響者，該項確定判決，即屬判決違背法
令，司法院大法官會議釋字第一八一號著有解釋可資參照。本件
原判決認定被告甲○○於（民國）九十二年四月二日上午八時三
十分許，駕駛車牌號碼ＳＯ－三二七六號自用小貨車搭載其妻鄭
張金葉、其女鄭琬儒（二人均乘坐在右前車座），沿彰化縣二水
鄉○○村○○路由南往北方向行駛，途經該路段豐柏廣場時，適
有告訴人卓張月嬌騎車牌號碼ＪＧＲ－八五三號輕型機車，向停
在道路右旁之由謝錦崙所經營之賣菜自用小貨車買完菜後，騎上
開機車在其前方向行駛。被告見告訴人行駛在前，欲從左側超越
告訴人時，本應注意汽車駕駛人欲超越同一車道之前車時，應於
前車左側保持半公尺以上之間隔，始可超車通過，而當時天候晴
、日間自然光線、柏油道路、路面乾燥、無缺陷、無障礙物、視
距良好之情形，並無不能注意之情事，竟疏未注意，於自告訴人
之左方超越時，卻未保持半公尺以上之間隔，致其所駕駛自用小
貨車之右後照鏡，不慎擦撞告訴人之左側肩膀，使告訴人人車倒
地，並受有頭部外傷併腦震盪、左肩挫傷併鎖骨骨折、左小腿撕
裂傷併皮膚壞死等傷害等情，其中關鍵之兩車撞及點之認定，係
依憑告訴人在警詢及檢察官偵查中之指訴，及有仁和醫院診斷證
明書一紙、仁和醫院九十四年三月二十六日仁字第三八七號函暨
所附之病歷影本一份附卷可稽，並以上開仁和醫院診斷證明書及
函顯示，告訴人左肩確有挫傷併鎖骨骨折，又因告訴人之左肩外
層為肌肉，質軟並非硬物，然被告小貨車之右後照鏡則質硬，從
旁擦撞告訴人之左肩，於擦撞後會造成告訴人左肩受有挫傷併鎖
骨骨折，而其右後照鏡並未留有毀損之痕跡，仍屬當然。是告訴
人上開之指證自非無據，被告辯稱：伊小貨車右後照鏡並未毀損
，應未擦撞到告訴人之身體云云，自不足採而為論斷，固非無見
。惟卷查被告自始即否認有於上開時地駕車撞及告訴人，且被告
所駕駛之車牌號碼ＳＯ－三二七六號自用小貨車並無明顯擦撞痕
跡，業經台灣省彰化縣區車輛行車事故鑑定委員會認定在卷（參
見台灣彰化地方法院檢察署九十三年度偵續字第八一號偵查卷第
二十一頁），並據證人即處理現場員警吳錫賓於第一審法院審理
時結證在卷（參見台灣彰化地方法院九十四年度交易字第三一號
刑事卷第五十五頁反面），雖告訴人於檢察官偵查中有指稱：「
他車速很快，從我左邊經過，經過我的車前面，他的車照後鏡，
擦到我的左肩甲骨」（參見台灣彰化地方法院檢察署九十三年度
偵字第二四二七號偵查卷第八頁），然於原審法院審理中經被告
之辯護人詰問時則供稱：「我也不知道他車子何處撞上我，他車
子一過，我人就倒了」、「（你於偵查中說被告的右邊的後照鏡
撞到你的左肩，是否實在？）我忘記了」等語（參見原審法院刑
事卷第四十一頁），足見告訴人之指訴已有前後不一之瑕疵可指
。次查被告所駕駛自用小貨車之右後照鏡之高度是否與乘騎機車
之告訴人左肩膀高度相符？原審法院並未測量調查，矧人之鎖骨
係位於肩膀之前方，有上開仁和醫院函所附告訴人病歷之受傷部
位圖示在卷可稽（參見前引第三一號刑事卷第三十一頁），並經
查閱解剖生理學著作記載明確（參見后附徐氏基金會出版，林茂
村修訂「解剖生理學」第八十三、一０一、一０二、一０四頁）
。是縱令被告所駕駛自用小貨車之右後照鏡之高度與乘騎機車之
告訴人左肩膀高度相符，如由告訴人之左方超越而未保持安全間
隔，該自用小貨車之右後照鏡有可能撞及告訴人之左肩膀；然是
否會造成位於肩膀前方之左鎖骨粉碎性骨折？業據台灣省彰化縣
區車輛行車事故鑑定委員會出具分析意見提出質疑（參見前引第
八一號偵查卷第二十二、二十三頁），並經被告於第一審法院審
理時援引上開分析意見資為未撞及告訴人之有利辯解（參見前引
第三一號刑事卷第十五頁之刑事答辯狀），上開疑點對於本案待
證事實之認定（即被告所駕駛自用小貨車之右後照鏡有無擦撞告
訴人之左側肩膀，使告訴人左肩挫傷併鎖骨骨折）及被告之利益
有重大關係，足以影響本案法律之適用及裁判之結果，法院自應
依職權調查之。乃原審法院全未加以調查，僅憑告訴人之指訴及
仁和醫院診斷證明書，即遽認係被告小貨車之右後照鏡擦撞告訴
人之左肩，造成告訴人左肩受有挫傷併鎖骨骨折，因而依刑法第
二百八十四條第一項前段之過失傷害罪論處罪刑。揆之首開說明
，難謂無應於審判期日調查之證據而未予調查之違法。案經確定
且於被告不利，爰依刑事訴訟法第四百四十一條、第四百四十三
條規定提起非常上訴，以資糾正。」等語。
本院按刑事訴訟法第三百七十九條第十款所定依法應於審判期日
調查之證據，係指與待證事實有重要關係，在客觀上認為應行調
查者而言；亦即該證據於事實審訴訟程序中已存在，在客觀上為
法院認定事實及適用法律之基礎者，方足當之。就性質上屬於法
律審之非常上訴審而言，尤必須應於審判期日調查之證據未予調
查，致適用法令違誤，而顯然於判決有影響者，始有同法第四百
四十七條第一項第一款之適用。原判決認定被告於九十二年四月
二日上午八時三十分許，駕駛小貨車途經彰化縣二水鄉○○村○
○路豐柏廣場時，適卓張月嬌騎機車在其前方同向行駛，被告欲
從機車左側超越，應注意並能注意，而疏未注意保持半公尺以上
之間隔，致小貨車右後照鏡擦撞卓張月嬌之左側肩膀，使卓張月
嬌人車倒地，受有頭部外傷併腦震盪、左肩挫傷併鎖骨骨折、左
小腿撕裂傷併皮膚壞死等傷害等情。係綜合證人卓張月嬌、吳錫
賓及謝錦崙等人之證言，彰化縣田中鎮仁和醫院診斷證明書及病
歷資料，參酌道路交通事故現場圖及現場照片，顯示本件事故發
生後，小貨車及機車停放之相對位置及刮地痕等一切情況，參互
研析判斷，認被告駕駛小貨車超越卓張月嬌之機車時，確未保持
安全間隔，致發生擦撞，具有過失責任。為其所憑之證據及認定
之理由。復以：小貨車之後照鏡質地堅硬，被告駕駛該車從旁擦
撞卓張月嬌之左側肩膀，其右後照鏡未遺留擦撞痕跡或毀損，要
屬當然。證人吳錫賓證稱被告之小貨車無明顯擦撞痕跡等語；台
灣省彰化縣區行車事故鑑定委員會之鑑定意見，僅屬假設之事實
，且未確定肇事原因，均不足為有利於被告之認定，併於理由內
論敘綦詳，無悖於經驗法則及論理法則，尤無非常上訴意旨所稱
應於審判期日調查之證據而未予調查之違法情形存在。再，原判
決認被告駕駛之小貨車後照鏡擦撞卓張月嬌之左側肩膀，使其人
車倒地，造成左肩挫傷併鎖骨骨折等傷害。依此確認之事實，小
貨車雖係擦撞卓張月嬌之「左側肩膀」，但既已致其人車倒地，
則於倒地時，當然可能造成「左肩挫傷併鎖骨骨折」等傷害，至
為明灼，不因「鎖骨」係在「肩膀前方」，非最初之擦撞點，而
應為不同之事實認定。非常上訴意旨，徒以被告之小貨車右後照
鏡未留下任何擦痕，且如擦撞卓張月嬌之左側肩膀，不可能使其
左肩前方之鎖骨發生骨折等語，對於卷內資料憑己見為不同之評
價，據以指摘原判決違法，與非常上訴係以統一法令適用之本旨
不合。本件非常上訴為無理由，應予駁回。
據上論結，應依刑事訴訟法第四百四十六條，判決如主文。
中    華    民    國  九十五  年    六    月  二十八  日
                      最高法院刑事第二庭
                          審判長法官  紀  俊  乾
                                法官  黃  正  興
                                法官  陳  東  誥
                                法官  花  滿  堂
                                法官  陳  世  淙
      本件正本證明與原本無異
                                      書  記  官
中    華    民    國  九十五  年    七    月    三    日
                                                      Ｋ


司法院資訊處製作；財團法人民間司法改革基金會備份。
